【裁判字號】    97,上易,650
【裁判日期】    970812
【裁判案由】    詐欺
【裁判全文】
台灣高等法院刑事判決            97年度上易字第650號
上  訴  人  台灣台北地方法院檢察署檢察官
被      告  丙○○
上列上訴人因被告詐欺案件，不服台灣台北地方法院九十五年度
易字第一九九七號，中華民國九十七年一月二十五日第一審判決
（起訴案號：台灣台北地方法院檢察署九十四年度偵緝字第二一
０四號、九十五年度偵字第二一六五、七五九七號），提起上訴
，本院判決如下：
    主  文
上訴駁回。
    理  由
一、公訴意旨略以：被告丙○○與原審之共同被告張靚菡（業經
    原審判決無罪確定）係夫妻關係。被告、張靚菡因亟需資金
    週轉，竟共同基於意圖為自己不法所有之概括犯意，而為下
    列犯行：
  (一)推由被告於民國九十三年五月間，至偉翔物流公司向該公司
    負責人乙○○佯稱欲與之合夥經營漫畫書出版銷售事業，前
    景可期，獲利豐厚，屆時利潤各分百分之三十，其餘百分之
    四十用來抵償之前被告積欠之債務共新台幣（下同）一百八
    十萬元，雙方並簽立漫畫書印製銷售合作規範以取信於乙○○，使乙○○因而陷於錯誤而應允投資，並陸續交付資金予
    被告。迨於同年九月間，復由被告假藉開辦銷售韓國翻譯書
    為主之出版社，向紹軒圖書有限公司（下稱紹軒公司）負責
    人己○○及其夫江勁揚借用面額共約七千萬元之支票一百張
    ，並向己○○、江勁揚訛稱支票屆期前定會將票款存入支票
    帳戶，使支票得以兌現，使己○○、江勁揚陷於錯誤，悉數
    交付「紹軒公司」及「江勁揚」所簽發之遠期支票予被告。
    被告取得上開支票後，持其中如原判決附表編號一至十九所
    載，面額共六百六十一萬四千元之支票十九張交予乙○○，
    謊稱各該支票均係「紹軒公司」、「江勁揚」及「董鵬程」
    之貨款支票，票據信用並無問題，藉以充作被告與乙○○間
    分配投資利潤及清償之前積欠債務之用，使乙○○相信確有
    投資出版銷售漫畫書事業及獲利。嗣被告再偽以印製JOJO漫
    畫雜誌為由，要求乙○○提供資金七十萬元，並交付如原判
    決附表編號二十至二十一所載，面額共七十五萬元之支票二
    張作為擔保，使乙○○又陷於錯誤而如數交付七十萬元。嗣
    被告即避不見面，亦未印製JOJO漫畫雜誌，而被告所交付之
    上開支票經提示均遭退票，乙○○、己○○始悉遭騙。
  (二)被告、張靚菡又於同年七月間，利用被告先前積欠戊○○、
    劉裕銘債務二千多萬元，戊○○等人希望能夠拿回債款之心
    理，共同向戊○○佯稱：最近生意很好，收了許多客票，因
    為要出版韓國漫畫需支付簽約款、繳交版稅、印刷費用，必
    須將所收客票調現，迨書籍發行獲利後，即可清償先前二千
    多萬元欠款並將所調款項清償，又謊稱「紹軒公司」、「鈺
    麒文化事業有限公司（下稱鈺麒公司）」、「江勁揚」及「
    董鵬程」等簽發之支票均為其與客戶生意往來之貨款支票，
    提供予戊○○、劉裕銘作為擔保，致彼二人信為真，而陸續
    借款共三千一百九十七萬一千六百元予被告、張靚菡。嗣被
    告、張靚菡即避不見面，並拒絕清償款項，而戊○○、劉裕
    銘所取得之支票均陸續退票，乃向己○○查詢，始悉被告所
    謂客戶貨款支票均係被告以上揭方法所詐得，方知受騙。
  (三)被告於九十三年十一月初，邀請專門代理韓國漫畫，不知情
    之甲○○一同前往與丁○○洽談投資被告之韓國漫畫出版社
    事宜，被告再向丁○○佯稱欲開設出版韓國漫畫之出版社，
    復訛稱「紹軒公司」所簽發之支票六張、「江勁揚」所簽發
    之支票四張均係客戶之貨款支票，欲供丁○○作為擔保，使
    丁○○陷於錯誤而應允之，並陸續交付投資款項共三百六十
    六萬五千元。之後被告即避不見面，亦未履行約定，而丁○○所取得之支票經提示均陸續退票，始悉受騙。
  (四)綜上，被告、張靚菡共向乙○○、己○○、戊○○、劉裕銘
    、丁○○等人詐得四千三百十五萬六千元。案經乙○○、己○○、丁○○、戊○○訴請偵辦，因認被告涉犯刑法第三百
    三十九條第一項詐欺取財罪嫌云云。
二、本院審理結果，認原判決對被告為無罪之諭知，核無不當，
    應予維持，並引用原判決（如附件）記載之證據及理由。
三、檢察官上訴意旨略以：
  (一)被告雖自承與乙○○合作已十幾年，雙方縱有票據往來之事
    實，亦難認即係被告向乙○○調現之用。何況縱有資金往來
    ，亦無礙於被告向乙○○施以欲合夥經營漫畫書出版銷售事
    業，佯稱前景可期、獲利豐厚及欲印製JOJO漫畫雜誌之詐術
    而向乙○○詐取金錢之認定。再原審亦採用乙○○所陳「丙○○又跟伊說要印製JOJO漫畫要七十萬元，所以伊才又給丙○○七十萬元，但後來丙○○沒有印製漫畫書就還二張支票
    給伊，但沒有兌現」之證詞，則此部分應構成詐欺之犯行。
  (二)被告雖抗辯與己○○間早有資金交易往來，並提出支票兌現
    情形為證，然觀諸己○○、江勁揚到庭後之證詞，可見被告
    係向己○○、江勁揚借用支票後，先以兌現金額較小之支票
    取信於己○○、江勁揚後，再以需要新的支票以供被告向他
    人調現償付之前票款為由，不停向己○○、江勁揚索取新的
    票據，然被告不僅越索取之支票金額越大，且最後甚至令己○○、江勁揚所開立之支票跳票，更是以詐術向己○○、江
    勁揚取得支票甚明。
  (三)被告雖以其向丁○○所得之三百六十六萬五千元係之前之印
    刷款資為抗辯，惟為丁○○所否認之外，己○○亦證稱：當
    時有問被告為何要借票，他說他要投資韓國漫畫出版社等語
    在卷。則被告詐欺取財之犯行，應堪認定云云。
四、按犯罪事實應依證據認定之，無證據不得認定犯罪事實；又
    不能證明被告犯罪者，應諭知無罪之判決，刑事訴訟法第一
    百五十四條第二項及第三百零一條第一項分別定有明文。而
    所謂認定犯罪事實之證據，係指足以認定被告確有犯罪行為
    之積極證據而言，該項證據自須適合於被告犯罪事實之認定
    ，始得採為斷罪資料，如未能發現相當證據，或證據不足以
    證明，自不能以推測或擬制之方法，以為裁判之基礎。又告
    訴人之指訴係以使被告受刑事訴追為目的，是其陳述是否與
    事實相符，仍應調查其他證據以資審認。次按刑法第三百三
    十九條第一項詐欺取財罪之成立，須意圖為自己或第三人不
    法所有，以詐術使人將本人或第三人之物交付為要件；所謂
    以詐術使人交付，必須被詐欺人因其詐術而陷於錯誤，若其
    所用方法不能認為詐術，亦不致使人陷於錯誤，即不構成該
    罪。又民事債務當事人間，若有未依債務本旨履行給付之情
    形，依一般社會經驗而言，原因非一，其因不可歸責之事由
    致無法給付，或因合法主張抗辯事由而拒絕給付，甚至債之
    關係成立後，始行惡意遲延給付，皆有可能，非必出於自始
    無意給付之詐欺犯罪一端。茍無證據證明其在債之關係發生
    時，自始即具有不法所有意圖之積極證據，亦僅能令負民事
    債務不履行之責任，尚不得據此債信違反之客觀事態，即推
    定被告自始即有不法所有之意圖，而逕以詐欺取財罪相繩。
五、經查：
  (一)原判決已綜合被告、原審共同被告張靚菡所供述之情節，證
    人即告訴人乙○○、己○○、戊○○、丁○○，與證人江勁
    揚、劉裕銘之證詞，及卷附「紹軒公司」、「鈺麒公司」、
    「江勁揚」及「董鵬程」所簽發之支票影本、退票理由單，
    富邦商業銀行匯款委託書、彰化銀行存款憑條、台北市第五
    信用合作社匯款申請書、土地銀行支票存款送款簿、華南銀
    行支票存款送款簿、台灣中小企業銀行跨行匯款入戶電匯申
    請書、寶華銀行支票存款送金存根、被告之公司職員收受戊○○、劉裕銘現款之收據、漫畫書印製銷售合作規範、切結
    書、本票、被告及張靚菡於九十二、九十三年度之稅務電子
    閘門財產所得調件明細、靚菡創意取向有限公司之公司登記
    表、寶華銀行松山分行函附支票、第一銀行永和分行函附支
    票、存款明細、新光銀行城內分行函附存款明細、華南銀行
    城內分行函附支票、往來明細等證據資料，說明：
  乙○○與被告已合作投資印製大約二十次漫畫書，時間長達
    一年多，倘被告蓄意施詐取財，即無需持續與乙○○合作，
    且每次投資結算後亦有交付乙○○支票，且部分支票已有兌
    現。是並無證據證明被告與乙○○每次投資時有何施用詐術
    之情形，自不能以被告嗣後經濟狀況生變致所交付之支票無
    法兌現，率爾論其有詐欺取財故意及舉止；
  被告向江勁揚借支票長達二年餘，在此期間被告均有將所借
    支票兌現，若被告蓄意施詐取財，為何於借票後，尚兌現達
    二年多之時間，金額高達一億餘元？是並無證據證明被告向
    江勁揚借票調現有何施用詐術之情形；
  戊○○與被告有資金往來長達四年餘，雙方借貸頻繁，被告
    倘蓄意施詐取財，即無需持續與彼長期借貸。此外，復查無
    被告與戊○○及劉裕銘借貸時有何施用詐術情形；
  丁○○於警詢及偵查時均指稱被告以洽談投資韓國漫畫出版
    社為由詐騙彼投資，彼因而交付被告三百六十六萬五千元等
    情；惟丁○○於原審卻改稱上開款項係被告之借款，前後不
    一。何況丁○○對於上開款項如何交付予被告之時間、地點
    及資料均無法提出證明，則被告辯稱上開款項為之前舊債務
    及利息，應屬可採，因認被告犯罪不能證明。所為論斷，核
    與卷內證據資料相符，並無認定事實錯誤之情形。
  (二)查被告與乙○○間，有長達一年餘印製漫畫書之合作投資關
    係，其間雙方並簽訂漫畫書印製銷售合作規範；乙○○投資
    大約有二十次，前後投資大約一千萬元，被告有拿支票還給
    伊投資款但有些有兌現，有些沒兌現等情，為乙○○於原審
    證稱屬實。另參諸乙○○於原審證稱：後來因為簽了合作規
    範後，印的漫畫就放在伊公司，伊覺得這樣比較保險，所以
    被告又跟伊說要印製JOJO漫畫要七十萬元，伊才又給被告七
    十萬元等語（見原審卷四第一二六頁背面）。足見被告與乙○○簽訂漫畫書印製銷售合作規範後，確有印製漫畫書交由
    乙○○保管，且乙○○係基於先前合作經驗，復考量投資風
    險後，始決意與被告繼續合作投資印製JOJO漫畫事項，尚難
    徒憑被告交予乙○○以返還投資款之部分支票屆期無法兌領
    ，即認定被告與乙○○為交易之初，主觀上具有為自己或第
    三人不法所有之意圖，或客觀上有施用詐術之行為。
  (三)次查江勁揚於原審證稱：被告應該是從九十一年三、四月間
    開始借票，之前被告均有兌現，直到九十三年十月底第一張
    跳票之後就沒有再兌現，伊也就沒有再借票給被告，且伊當
    時跟被告業務往來有一段時間，其間都沒有問題等語明確（
    見原審卷四第一八０至一八二頁）。則九十一年三月至九十
    三年十月間之二年餘期間內，被告向江勁揚借用支票調現，
    均有兌現，且發生未兌現之情形後，江勁揚即不再出借支票
    ，足見被告之借票行為應屬正當之經濟行為；縱嗣後被告未
    依約將所借支票全部兌現，亦僅係單純之民事債務糾葛，不
    得率論以詐欺取財罪責。
  (四)末查丁○○於本院雖指稱：伊於九十一年起即與被告有生意
    往來，伊是做製版的，特別幫被告做印刷，與被告一年有幾
    百萬元交易，交易正常，後來被告欠伊三百多萬元就沒有再
    交易；之後被告再找伊投資三百六十六萬五千元，伊又付給
    被告三百多萬元，所以被告共欠伊六、七百萬元。韓國漫畫
    後來沒有做成，被告就跑掉了，三百六十六萬五千元分成五
    、六次給被告，一次四、五十萬元，第一筆伊給錢後，都有
    再談印刷的事，第二、三次之後，被告就找甲○○來談韓國
    漫畫的事，因為甲○○是韓國漫畫的經銷商，被告為取信於
    伊，就找甲○○和伊一起談，所以伊才又付錢等語（見本院
    卷第一０五頁至第一０五頁背面）。然查，證人甲○○於本
    院證稱：是丁○○說要開出版社出版韓國漫畫，被告說要協
    助，才約伊去向丁○○說明出版韓國漫畫授權的事情，也要
    證明伊是否可以授權，當時只是先說明沒有訂約，被告與丁○○亦未提及被告有與丁○○合夥事；後來隔了半年以上，
    伊才授權給丁○○出版韓國漫畫，但該授權已與被告無關等
    語（見本院卷第一一二頁至第一一二頁背面）。是以，丁○○所指被告為取信於彼，邀甲○○同來，彼才再付錢云云，
    顯與證人甲○○所證情節迥異。而以甲○○嗣後係授權丁○○出版韓國漫畫之事實以觀，甲○○並無刻意偏袒被告之必
    要。是關於該部分事實，應以甲○○所述較為可採，亦即丁○○之證詞不足憑為被告有對彼施用詐術之不利證據自明。
六、從而，原審以檢察官所舉之證據，尚不足以證明被告有詐欺
    取財犯行，而為被告無罪之判決，經核其認事用法及證據之
    取捨，並無違誤。檢察官上訴意旨所陳各節，仍無從使本院
    形成被告有罪之心證，其上訴為無理由，應予以駁回。
據上論斷，應依刑事訴訟法第三百六十八條、第三百七十三條，
判決如主文。
本案經檢察官黃全祿到庭執行職務。
中    華    民    國    97    年    8     月    12    日
                  刑事第二十庭審判長法  官  楊貴雄
                                    法  官  鄧振球
                                    法  官  林立華
以上正本證明與原本無異。
不得上訴。
                                    書記官  廖月女
中    華    民    國    97    年    8     月    13    日


司法院資訊處製作；財團法人民間司法改革基金會備份。
